【裁判字號】    97,訴,327
【裁判日期】    970512
【裁判案由】    給付違約金等
【裁判全文】
臺灣士林地方法院民事判決               97年度訴字第327號
原      告  乙○○
訴訟代理人  宋國城律師
被      告  甲○○
                      樓
上列當事人間給付違約金等事件，本院於97年4 月21日言詞辯論
終結，判決如下：
    主  文
原告之訴駁回。
訴訟費用新台幣陸仟伍佰元由原告負擔。
    事  實  及  理  由
一、原告起訴主張：兩造於民國96年11月20日訂立「商店頂讓買
    賣契約書」（下稱系爭契約），由原告以新台幣（下同）60
    萬元向被告頂下位於台北市○○○路○ 段68號1 樓之焗御坊
    小吃店，被告應將店內所有生財器具無條件留給原告，且依
    系爭契約所附協議事項第2 點約定，訂約後原告可以馬上接
    受所有營運技術，被告應無條件當諮詢顧問，並可用電話諮
    詢，不必天天到現場（限1 個月內），教授至原告能獨當一
    面為止（限1 個月內），自96年12月1 日至同年月31日為止
    。惟被告自出讓店面收取款項後，前後來店教授原告有關店
    務營運技術3 次，累計不到3 小時，經多次向被告電話諮詢
    ，其亦置之不理，且被告來店還私下向店裡員工張書鳳、馬
    靖柔（原名馬嘉璐）叮嚀：「不可教她」、「不要跟她講話
    」等等，意圖造成原告營運困難，顯見被告違反系爭契約，
    即應依該約第9 條視為不賣，被告應賠償所收金額1 倍之違
    約金，原告就此僅請求被告應給付60萬元予原告。再者，被
    告所為亦屬不完全給付，構成瑕疵給付，原告得據以請求60
    萬元之損害賠償。爰依契約關係及不完全給付之規定，請求
    被告給付原告前揭金額及遲延利息等語。並聲明：被告應給
    付原告60萬元，並自起訴狀繕本送達被告翌日起至清償日止
    ，按年息5%計算之利息。
二、被告則辯稱：該店簽約頂讓給原告後，自96年11月20日到11
    月30日，原告每天都有人員過來學習，至12月1 日被告把店
    完全交給原告為止，後來也有電話諮商，且被告在12月1 日
    、12月2 日、12月4 日都有到原告的店去指導諮商，12月4
    日還有更換燈泡，12月5 日被告也有去店裡，原告有交付一
    張發票，12月10日被告去店裡做諮商指導及付電費，12月11
    日去店裡教原告妹妹做素食醬汁，做了2 個半鐘頭，12月15
    日有做電話諮商，12月21日被告早上去時原告還沒到，下午
    離開後原告就傳簡訊來要被告24日去，後來24日再去時就發
    生兩造拉扯之事，原告且打傷被告，被告後來就沒有再去店
    內，被告並已報警處理。被告原先開店時，裝潢已花費160
    多萬元。系爭契約約定的60萬元中，還包括11萬元的房屋押
    租金，實際上頂讓款只有49萬元。原告所開貨款票，後來也
    跳票等語。並聲明：原告之訴駁回。
三、兩造不爭執部份：兩造訂有系爭契約，被告將台北市○○○
    路○段68號1樓焗御坊小吃店以60萬元（含押租金）頂讓予原
    告等事實。本件之爭點：(一)被告有無履行指導義務？(二)被告
    所為是否構成契約第9 條（協議事項第2 點指導義務）之違
    約？(三)被告是否為不完全給付，構成瑕疵給付而應賠償？。
四、本院得心證之理由：
  (一)原告主張被告違背系爭契約所附協議事項第2 點，未履行指
    導原告至獨當一面之義務等語。被告則辯稱其自96年11月20
    日到11月30日，已讓原告每天派人來學習，12月1 日之後也
    陸續至店中教導及電話諮商，至96年12月24日發生衝突遭原
    告打傷為止等語。經查：
    1.兩造簽訂之系爭契約所附協議事項第2 點係約定：「訂合
      約後，乙方（即原告）可以馬上接受所有營運之技術，甲
      方（即被告）得無條件當諮詢顧問，並可用電話方式諮詢
      ，不必天天前往現場（限1 個月內為限），至乙方能獨當
      一面為止（以1 個月內為限），自96年12月1 日到96年12
      月31日止」等語，前揭條款中第3 句原載為「甲方得無條
      件教授至乙方能獨當一面為止」，其中「教授」2 字經打
      叉刪除，並蓋有指印，增補為前揭條文，有原告提出之系
      爭契約書在卷可稽（本院卷14頁）。依其文義，應認被告
      自96年12月1 日到96年12月31日止，仍需無條件擔任原告
      之諮詢顧問，應至現場或以電話接受諮詢，足見被告在該
      期間內仍負有被動接受諮詢而予指導之義務。至於該條後
      段雖約定被告擔任諮詢顧問至原告能獨當一面為止，惟所
      謂「獨當一面」原屬抽象不確定之用語，且系爭契約標的
      為小吃店營業之頂讓，除被告傳授機具使用、小吃店經營
      及製作餐飲等知識外，仍需原告自行透過反覆練習以累積
      經驗及熟練技術，主觀上如何程度方得謂「獨當一面」，
      實非明確，是以，兩造於系爭契約亦約定被告諮詢指導之
      期限為96年12月1 日到96年12月31日，業自客觀上確定被
      告所負義務之範圍僅1 個月，被告並未負有無限期之諮詢
      指導義務，亦非任由原告主觀決定被告應履行諮詢義務至
      何時終結。
    2.原告主張該店雖設有調理手冊、店長手冊、營運手冊、自
      動升降油炸機說明書、製冰機清潔保養及簡易故障排除、
      冰櫃使用說明及保養等書面須知，但必須被告現場親授指
      導方能理解，並非以電話方式所能諮詢教授，然被告於96
      年12月1 日之後僅到過該店指導3 次，原告打電話去，被
      告與其配偶互相推來推去，並未盡到系爭契約約定之諮詢
      指導義務等語。被告則主張原告在96年11月20日至30日間
      已經派人到店中學習，96年12月1 日正式頂讓後，被告分
      別在1 日、2 日、4 日、5 日、10日、11日、21日到店裡
      諮詢、換燈泡、繳電費、指導素食醬汁之製作等，12月15
      日有做電話諮詢，12月24日是原告要被告去店裡，結果發
      生拉扯，其遭原告打傷後才未再諮詢等語。經查，證人即
      店內員工張書鳳於97年4 月21日到庭證稱：「（舊老闆來
      指導過幾次？）12月以後我看過2 次，第一次來1 、2 個
      小時，有指導一些，他沒有跟我們講什麼，第二次來不到
      1 個小時... 」、「（舊老闆離開後，你有無離開過這家
      店？）沒有。在11月21日左右，新老闆有來店裡學，過幾
      天他有告訴我，要我留下來。」、「（你剛才講去年11月
      後新老闆來店裡學，是誰教他？如何教？）我們員工及舊
      老闆都有教。教他直接操作。」等語，證人即店內員工馬
      靖柔亦於同日到庭證稱：「（你在場期間，舊老闆在12月
      以後有來過幾次？）我有看過4 次。」等語，詢之原告則
      稱：「被告剛剛講的日期只有1 日來，21日吵架，被告應
      該有來3 次，只有第1 次來比較久。他來的時間都是比較
      忙的時段，他有教我妹妹做醬汁，也有付電費，付電費沒
      有來指導。」等語，均有筆錄在卷可稽，足見被告在96年
      12月1 日之後，確曾多次到店中接受諮詢。再者，依證人
      張書鳳前揭所證，原告自96年11月20日之後即陸續派人到
      店中學習，被告及員工亦教導原告直接操作，是以，原告
      主張被告未直接教授操作，其單憑書面資料或電話諮詢實
      際上無法操作云云，亦非可採。至於96年12月24日被告應
      原告簡訊通知而到店中，卻發生衝突而遭原告打傷，之後
      被告無法再履行諮詢義務，應認並不可歸責於被告。實則
      ，原告究竟何時曾對被告諮詢何事而遭被告與其配偶互相
      推諉？或原告認為其曾就店內何種經營事項諮詢被告，被
      告卻拒為答覆？而如此之事實與原告能否獨當一面經營該
      店有何因果關係？均未據原告為具體主張並舉證加以證明
      ，自難認為被告已違反系爭契約約定之諮詢指導義務。
    3.至於原告指稱被告來店曾私下向店裡員工張書鳳、馬靖柔
      叮嚀：「不可教她」、「不要跟她講話」等等，意圖造成
      原告營運困難等情，惟證人張書鳳到庭係證稱：「被告沒
      有叫我不要教，但是說除了工作之外的事情不要跟新老板
      講。」等語，證人馬靖柔則證稱：「（被告問：我在12月
      有什麼時候跟你講說不要跟新老闆講？）12月1 日你有說
      除了工作以外的事情不要講。」等語，足見被告未曾要求
      店裡員工張書鳳、馬靖柔不要教導原告該店營運上之事情
      。又原告質疑被告來店內故意偷調輸送帶速度，讓東西烤
      焦等情，詢之證人張書鳳則證稱：「有發生速度轉得比較
      慢，東西烤焦，但是聽他們講說前一天就老闆有來。」等
      語，證人馬靖柔則證稱：「（原告問：輸送帶烤焦後我們
      都不會調，是你告訴我的？）我會看時間會調，一般來說
      是固定的。烤箱如果剛開時不夠熱，時間就可以久一點，
      但一般都不會去動它。在客人很早來時烤箱還不夠熱才會
      動速度，不然一般就慢慢會熱。」等語，均不能證明被告
      有偷調輸送帶速度導致烤箱烤焦餐點，況依證人馬靖柔所
      證，員工為讓餐點烤久一點，亦可能調慢輸送帶之速度，
      自無從認為必係被告去偷調輸送帶速度。是以，原告主張
      被告意圖造成其營運困難等情，應屬無據。
    4.從而，原告有關被告違反系爭契約所附協議事項第2 點約
      定之主張，尚難認屬可採。
  (二)原告主張被告因違反系爭契約所附協議事項第2 點指導義務
    ，已屬系爭契約第9 條之違約，應給付違約金60萬元，或屬
    不完全給付，構成瑕疵給付而應賠償60萬元等語，經查，被
    告並未違反系爭契約協議事項第2 點，業如前述，是原告據
    而主張被告應給付違約金及不完全給付之損害賠償，自應認
    屬無理由。
五、綜上，原告主張依系爭契約關係及不完全給付規定，被告應
    給付原告60萬元及遲延利息，為無理由，應予駁回。
六、本件事證業臻明確，兩造其餘陳述及攻擊防禦方法，經本院
    審酌後，核與判決結果不生影響，爰不逐一論述，併此敘明
    。
七、本件訴訟費用之依據：民事訴訟法第78條、第87條第1項。
中    華    民    國    97    年    5     月    12    日
                  民事第一庭  法  官  高愈杰
以上正本證明與原本無異。
如對本判決上訴，應於判決送達後20日內向本院提出上訴狀。
中    華    民    國    97    年    5     月    16    日
                              書記官  高楚安


司法院資訊處製作；財團法人民間司法改革基金會備份。
